【裁判字號】    98,上易,1615
【裁判日期】    980731
【裁判案由】    傷害
【裁判全文】
臺灣高等法院刑事判決                98年度上易字第1615號
上  訴  人  臺灣宜蘭地方法院檢察署檢察官
被      告  甲○○
上列上訴人因被告傷害案件，不服臺灣宜蘭地方法院98年度易字
第35號，中華民國98年5月27日第一審判決（起訴案號：臺灣宜
蘭地方法院檢察署96年度偵字第3266號），提起上訴，本院判決
如下：
    主  文
上訴駁回。
    理  由
一、公訴意旨略以：乙○○於民國（下同）96年5月5日凌晨2時
    30分許，駕駛自用小貨車停等於宜蘭縣羅東鎮○○路與民族
    路口之開元市場旁，正欲將車停放在該處某位置時，適被告
    甲○○亦駕駛自用小貨車至該處，並立即將其車輛停進乙○○欲停放之位置準備下貨，二人因而發生爭執，並分別基於
    傷害之犯意，出手互毆，乙○○因而受有右肩擦傷、右胸挫
    、擦傷、右肘、右膝擦挫傷等傷害，因認被告甲○○涉犯刑
    法第277條第1項傷害罪嫌。
二、按被告以外之人（包括證人、鑑定人、告訴人、被害人及共
    同被告等）於審判外之陳述雖不符刑事訴訟法第159條之1至
    之4等4條之規定，而經當事人於審判程序同意作為證據，法
    院審酌該言詞陳述或書面陳述作成時之情況，認為適當者，
    亦得為證據；當事人、代理人或辯護人於法院調查證據時，
    知有刑事訴訟法第159條第1項不得為證據之情形，而未於言
    詞辯論終結前聲明異議者，視為有前項之同意，同法第159
    條之5定有明文。立法意旨在於傳聞證據未經當事人之反對
    詰問予以核實，原則上先予排除。惟若當事人已放棄反對詰
    問權，於審判程序中表明同意該等傳聞證據可作為證據；或
    於言詞辯論終結前未聲明異議，基於尊重當事人對傳聞證據
    之處分權，及證據資料愈豐富，愈有助於真實發見之理念，
    且強化言詞辯論主義，使訴訟程序得以順暢進行，上開傳聞
    證據亦均具有證據能力。查本件下列所引用之被告以外之人
    於審判外之供述或非供述證據，因公訴人、被告均已於本院
    審理程序中表示無意見（見本院98年7月21日審判筆錄第2頁
    至第3頁），且迄至言詞辯論終結前未再聲明異議，而本院
    審酌上開供述或非供述等證據資料製作時之情況，無不當取
    供及證明力明顯過低之瑕疵，認以之作為證據應屬適當，故
    揆諸前開規定，認前揭證據資料應有證據能力，合先敘明。
三、按犯罪事實應依證據認定之，無證據不得認定犯罪事實；不
    能證明被告犯罪或其行為不罰者，應諭知無罪之判決，此刑
    事訴訟法第154條第2項、第301條第1項分別定有明文。次按
    對於現在不法之侵害，而出於防衛自己或他人權利之行為，
    不罰，刑法第23條前段定有明文。
四、公訴人認被告涉犯刑法第277條第1項傷害罪嫌，無非係以：
    告訴人乙○○之指述，證人丙○○、黃達楨、羅世樺之證述
    ，並有羅東聖母醫院診斷證明書等證據為其論據。訊據被告
    甲○○堅決否認有傷害告訴人乙○○之犯行，辯稱：是他先
    打伊，他的傷是因扭打的時候造成的傷等語。經查：
  (一)本件被告甲○○於96年5月5日凌晨2時30分許，在宜蘭縣羅
    東鎮○○路與民族路口之開元市場旁與乙○○因停車問題，
    發生爭執，乙○○進而動手推被告，被告趨身向前，乙○○
    即以手勒被告脖子，嗣後二人互有拉扯扭打，乙○○受有右
    肩擦傷、右胸挫、擦傷、右肘、右膝挫擦傷之情形，已據證
    人即告訴人乙○○、證人丙○○於原審審理時證述綦詳，復
    有乙○○羅東聖母醫院診斷證明書1紙在卷可參。
  (二)被告否認有對乙○○還手云云，固無可採。惟證人丁○○於
    原審結證稱：當日伊在該處見車子來了，正等待下貨，見乙○○為了要停車，被告先插進停車位，乙○○因怒動手打被
    告，勒住被告脖子，將被告絆倒在地，後來二人站起來，乙○○的哥哥見狀上前打被告等語，核與證人戊○○則於原審
    結證稱：當日伊聽到爭吵的聲音，走出去就看到被告遭三人
    壓在地上打，被告整個人正面朝地上，其他三個人對他是又
    打又踹，被告雙手抱住頭，趴在地上，嗣經伊前往拉開對方
    才告停止等語大致相符。雖證人丁○○證稱有2人毆打被告
    ，證人戊○○則稱有3人，然本件事發距今已達1年餘，發生
    時間復係於凌晨時分，審酌一般人於夜間之精神狀態及記憶
    能力，實難企求就於己無關之細節記憶甚詳，是二人就上開
    部分證述不符，尚不影響就主要事實證述內容之真實性。且
    於本案之情形觀之，反適足以證明證人間與被告並無事先串
    證，本院因認證人丁○○與戊○○之證述應堪採信。再依二
    人之證述，應堪認證人丁○○確有目睹被告與乙○○發生爭
    執乃至遭乙○○勒住脖子及絆倒在地，嗣後遭乙○○親人加
    入毆打之全程情形，戊○○則僅目睹被告遭數人毆打之情形
    。參以被告自承於遭受乙○○及他人攻擊時，有揮舞肢體之
    行為，告訴人乙○○在本院準備程序中亦自承伊先出手推被
    告等語（見本院98年7月14日準備程序筆錄第3頁），則應認
    本件始末應係乙○○因一言不合，先行攻擊被告，並以手勒
    住被告脖子，被告因而反擊，2人互相拉扯推擠，雙雙跌倒
    在地，嗣後有乙○○親人前來共同壓制被告於地上並施以毆
    打等情，自堪認定。又證人乙○○於原審證稱：與被告互相
    拉扯，互不放手，在地上扭打等語，經原審訊問其所受傷勢
    究係如何造成，證人乙○○亦證稱：係兩個人都拉住不放，
    在地上拉扯翻滾而受傷等語，是乙○○所受「右肩擦傷、右
    胸挫、擦傷、右肘、右膝挫擦傷」之傷害，應均係在地上翻
    滾時所受之傷害，則本件被告既受有勒頸之攻擊在先，其為
    掙扎所為之反擊行為，以致與乙○○跌倒在地互相拉扯扭打
    ，造成乙○○受有前開傷害，應堪認被告所為係出於正當防
    衛之舉。公訴人起訴認被告有傷害之犯行，固非無見，惟未
    審酌被告之行為係出於正當防衛，即有未洽。
五、原審以被告之行為合於刑法第23條正當防衛之要件而不罰，
    並為無罪之諭知，經核尚無不合。檢察官上訴仍執以：被告
    於案發時其行動自由並未遭乙○○等人之限制，當其受到不
    法侵害時，非不可選擇逃離現場或向警方求助、報案，難認
    為不罰之行為云云。惟查：刑法第23條所稱「對於現在不法
    之侵害」，係指存在緊急防衛之情狀，亦即指自己或他人之
    法益或權利已遭到現時既存之侵害或攻擊，而造成必須施以
    防衛行為之危急情狀。本件應認本件始末應係乙○○因一言
    不合，先行攻擊被告，並以手勒住被告脖子，被告因而反擊
    ，2人互相拉扯推擠，雙雙跌倒在地，並繼續在地上扭打，
    業已如前述，而告訴人乙○○亦於本院準備程序自承係伊先
    推被告等語，是乙○○所受「右肩擦傷、右胸挫、擦傷、右
    肘、右膝挫擦傷」之傷害，應均係在地上翻滾扭打時所受之
    傷害，則本件被告既受有勒頸之攻擊在先，其為掙扎所為之
    反擊行為，以致與乙○○跌倒在地翻滾互相拉扯扭打中，造
    成乙○○受有上開傷害，應認被告所為係為避免身體安全受
    到不法侵害，而出手反擊告訴人現時既存之攻擊以求防衛，
    防衛行為並未過當，其所為亦符合刑法第23條所定「正當防
    衛」成立要件，而得阻卻違法甚明。檢察官仍執前詞指摘原
    判決不當，為無理由，應予駁回。
據上論斷，應依刑事訴訟法第368條，判決如主文。
本案經檢察官許仲瑩到庭執行職務。
中    華    民    國    98    年    7     月    31    日
                  刑事第六庭審判長法  官  林堭儀
                                  法  官  郭豫珍
                                  法  官  張明松
以上正本證明與原本無異。
不得上訴。
                                  書記官  游玉玲
中    華    民    國    98    年    7     月    31    日


司法院資訊處製作；財團法人民間司法改革基金會備份。
